【裁判字號】    97,消債抗,58
【裁判日期】    980107
【裁判案由】    更生程序
【裁判全文】
臺灣嘉義地方法院民事裁定            97年度消債抗字第58號
抗  告  人
即債務人    甲○○
上列抗告人聲請更生程序事件，抗告人對於民國97年11月7 日本
院所為第一審之裁定提起抗告，本院裁定如下：
    主  文
抗告駁回。
抗告程序費用由抗告人負擔。
    理  由
一、本件抗告意旨略以：抗告人自民國97年1 月至3 月每月應領
    薪資分別為新臺幣（下同）60,196元、56,955元、56,877元
    ，惟實際領得之薪資僅各19,532元、20,378元、19,558元，
    實無法清償依協商每月應繳金額26,372元及未參與協商之花
    旗銀行4,616 元、合作金庫15,180元等債務共計46,168元，
    且扣除每月生活必要支出及尚須扶養母親及子女共2 人，實
    無力負荷，不得已於97年4 月11日毀諾，原裁定認抗告人每
    月薪資所得69,030元乃包括不確定金額之年終獎金在內，然
    抗告人每月可支配之金額應以實領薪資計算始為合理，且抗
    告人於97年10月3 日遭公司處以申誡，現已面臨資遣危機，
    嚴重影響抗告人之收入，原裁定未予詳查，遽駁回抗告人之
    聲請，顯有違誤，爰提起抗告，求予廢棄改判等語。
二、抗告人於原審主張略以：抗告人有不能清償債務情事，於消
    費者債務清理條例施行前，曾依照中華民國銀行公會會員辦
    理消費金融案件無擔保債務協商機制與金融機構成立協商，
    每月應償還金額26,372元，抗告人每月薪資收入43,000元，
    每月必要支出42,071元，且抗告人另有未參與協商之花旗銀
    行債務每月4,616 元、合作金庫債務15,170元及其他親屬間
    之借款需清償等情，是上開協商金額顯非抗告人所能負擔，
    致無力清償，復未經法院裁定開始清算程序或宣告破產，仍
    得聲請更生等語。
三、按債務人與金融機構協商成立者，不得聲請更生或清算，但
    因不可歸責於己之事由，致履行顯有重大困難者，不在此限
    ；本條例施行前，債務人依金融主管機關協調成立之中華民
    國銀行公會會員辦理消費金融案件無擔保債務協商機制與金
    融機構成立之協商，準用前項之規定，消費者債務清理條例
    第151 條第5 項、第6 項分別定有明文。衡諸債之關係，係
    以當事人間之信賴關係為基礎，為社會經濟組織之重要支柱
    ，故當事人於以法律行為追求自己之利益之際，亦應顧及對
    方之利益，並考量債權債務在社會上之作用，本於誠實及信
    用之原則，行使債權及履行債務。是對於已陷入經濟上困境
    之消費者，若任其於惡性循環之債務窘境中自生自滅，將衍
    生嚴重之社會問題，難以維持安定之社會經濟秩序，故為兼
    顧債權人、債務人雙方之利益，對陷於經濟上困境之消費者
    ，乃允其於消費者債務清理條例施行後，得選擇以重建型之
    更生程序或清算型之清算程序清理其債務，藉以妥適調整債
    務人與債權人及其他利害關係人間之權利義務關係，保障債
    權人獲得公平受償，並謀求消費者經濟生活之重建復甦機會
    。惟對於已與金融機構協商成立，或於本條例施行前，已依
    金融主管機關協調成立之中華民國銀行公會會員辦理消費金
    融案件無擔保債務協商機制與金融機構成立協商之債務人，
    若非因不可歸責於己之事由，致履行顯有重大困難，僅係為
    圖謀減免債務，而不為債務之履行，自有違債權契約為誠信
    契約之本旨，故依消費者債務清理條例第151 條第6 項準用
    同條第5 項前段之規定，不得聲請更生或清算，始能避免肇
    致道德危險。次按聲請更生或清算不合程式或不備其他要件
    者，法院應以裁定駁回之，但其情形可以補正者，法院應定
    期間先命補正，消費者債務清理條例第8 條亦有明文規定。
四、經查，抗告人前於95年5 月間，依中華民國銀行公會會員辦
    理消費金融案件無擔保債務協商機制與金融機構成立協商，
    約定每月償還26,372元乙節，有抗告人提出之協議書為證，
    堪可認定。又抗告人每月尚應清償未參入前揭協商之花旗銀
    行債務4,616 元及合作金庫債務15,180元等情，亦為抗告人
    所自陳，堪認為真實。
五、次查依原審卷附稅務電子閘門財產所得調件明細表記載，抗
    告人95年、96年之總收入各為823,206 元、857,457 元，又
    抗告人於95年度應繳納所得稅總額為44,976元，亦有核定書
    可按。準此，抗告人於95年度、96年度可支配總收入平均約
    為795,355 元｛〔（823,206 ＋857,457）－44,976 ×2 〕
    ÷2 ｝，平均月可支配收入為66,280元。次依南亞塑膠股份
    有限公司檢送其支付抗告人97年1 月至11月之薪資、獎金等
    款項，抗告人於該期間之薪資總額為542,620 元，平均每月
    薪資49,329元（542,620 ÷11），另領取獎金合計307,692
    元，以12個月平均計算，抗告人每月領取之獎金等金額為
    25,641元，合計平均每月收入為74,970元。抗告人雖主張其
    於97年間所領取年終獎金244,946 元，其中10萬元係用以清
    償向其五弟所借貸之債務，故其97年月收入並非如前述云云
    ，惟抗告人前揭所述縱然屬實，但抗告人於97年1 月25日另
    已辦理勞工紓困貸款10萬元，是應認抗告人於97年1 月至11
    月間平均每月收入仍有74,970元，再以95年度經核定應繳納
    綜合所得稅額44,976元估算97年年度應繳納稅額，平均每月
    為3,748 元，準此，抗告人於97年1 月至11月間每月可支配
    收入為71,222元。
六、再查抗告人主張其每月必要支出如下費用：即抗告人及女兒
    （1 人）膳食費12,000元、住宅費250 元、水電費250 元、
    交通費1,000 元、保險費6,081 元、母親扶養費2,457 元、
    女兒扶養費1 萬元、胞弟營養費1,000 元及看護費5,000 元
    、女兒生活費2,000 元、所得稅990 元、女兒教育費6,670
    元、電話費1,629 元、勞健保費2,022 元。惟關於膳食費
    部分，抗告人主張以每人每日200 元計算，顯然過高，本院
    認為衡量一般人之生活水平，以每人每日150 元為適當，故
    此部分每月支出應為9,000 元。胞弟營養費1,000 元及看
    護費5,000 元部分，聲請人雖未提出任何費用單據證明，且
    抗告人已陳明其曾向其胞弟借款，顯見其胞弟雖為「植物人
    」、「極重度」，但目前尚有資力得支付其生活所需而無須
    抗告人負擔費用，抗告人於本院調查時亦陳稱其已無須負擔
    此部分費用等語，是此部分支出應予剔除。關於女兒教育
    費6,670 元部分，抗告人主張包括學費、午餐費、補習費等
    ，本院認為午餐費已計入上開膳食費中，應予剔除，又補習
    費並非生活必要支出，亦應剔除，因此聲請人應負擔學費每
    月500 元（計算式：3,000 ×2 ÷12＝500）。 另其女每月
    生活費2,000 元部分，尚未超出一般生活標準，應為可採。
    至抗告人另主張每月支出女兒扶養費1 萬元乙節，顯係重複
    列計，不能採信。保險費6,081 元部分，本院認為保險費
    之支出並非生活必要支出，反而保單之價值（含終止契約後
    所得領取之解約金等），可認為要保人之財產。聲請人主張
    有投保郵政儲蓄險及為女兒投保教育基金、意外險等，若聲
    請人確有依其收入不能清償債務情事，其應終止前揭保險，
    領取解約金，以清償債務，故保險費支出部分應予剔除。
    所得稅990 元部分，本院已先行自抗告人所得內扣除應繳
    納之稅額3,748 元，自不能重複列計。母親扶養費2,457
    元部分，為可採電話費1,629 元部分（計算式：618 ＋
    1,011 ＝1,629）， 顯屬過高，本院衡以一般生活水準，認
    以每月300 元為適當。至住宅費250 元、水電費250 元、
    交通費1,000 元及勞健保費2,022 元等支出，抗告人雖未能
    提出相關單據，惟前揭支出確實為一般人基本生活所需，且
    所列金額亦無浮誇情形，均可列為必要費用。從而，應認
    聲請人每月必要支出為17,779元【計算式：9,000 ＋500 ＋
    2,000 ＋2,457 ＋300 ＋250 ＋250 ＋1,000 ＋2,022 ＝
    17,779）。
七、綜上，以抗告人95年、96年平均每月可支配金額66,280元，
    扣除前揭必要支出17,779元，尚餘48,501元，用以清償其依
    前揭協商所必需償還之26,372元後，尚餘22,129元，仍足以
    清償每月應清償未加入協商之花旗銀行債務4,616 元及合作
    金庫債務15,170元。另以抗告人97年1 月至11月每月平均可
    支配金額71,222元，扣除前揭必要支出後，尚餘53,443元，
    再扣除前揭債務，每月仍剩餘6,925 元，且抗告人已將所投
    保保險解約，共領回解約金201,520 元（49,176＋152,344
    ）。是該解約金得用以清償其所負欠其弟20萬元債務，另抗
    告人曾向臺灣土地銀行申請勞工紓困貸款10萬元，償還期間
    自97年1 月25日起至100 年1 月25日止，前6 個月僅清償利
    息，自第7 個月起平均攤還本息，準此計算，抗告人每月應
    清償之本金僅約3,333 元，縱再加上以週年利率3.25﹪計算
    之利息，以抗告人前揭6,925 元，亦足以清償。從而，抗告
    人主張有不可歸責於抗告人之事由，致其履行上開協議內容
    顯有重大困難云云，自非可採，應認抗告人聲請更生，違背
    消費者債務清理條例第151 條第6 項之規定，且上開欠缺又
    屬無從補正，自應駁回其聲請。是原裁定駁回抗告人之聲請
    ，於法並無違誤，抗告意旨指摘原裁定不當，求予廢棄，為
    無理由，應予駁回。
中    華    民    國    98    年    1     月    7     日
               民事第一庭  審判長法  官  林世芬
                                 法  官  游悅晨
                                 法  官  林望民
以上正本係照原本作成
不得再抗告
中    華    民    國    98    年    1     月    7     日
                                 書記官  陳慶時


司法院資訊處製作；財團法人民間司法改革基金會備份。
